【裁判字號】    98,重訴,164
【裁判日期】    980624
【裁判案由】    給付分擔金額
【裁判全文】
臺灣臺北地方法院民事裁定             98年度重訴字第164號
原      告   乙○○
             戊○○○
             丙○○
共      同
訴訟代理人   林孜俞律師
被      告   丁○○
上列當事人間給付分擔金額事件，本院於中華民國98年 6月10日
言詞辯論終結，判決如下：
    主      文
被告應給付原告乙○○新臺幣貳佰伍拾柒萬捌仟零捌拾貳元，及
其中新臺幣壹佰捌拾肆萬伍仟壹佰陸拾肆元自民國九十七年九月
十一日起至清償日止，按年息百分之五計算之利息，另柒拾參萬
貳仟玖佰壹拾捌元自民國九十八年二月十七日起至清償日止，按
年息百分之五計算之利息。
被告應給付原告戊○○○新臺幣壹佰捌拾肆萬伍仟壹佰陸拾肆元
及自民國九十七年九月十一日起至清償日止，按年息百分之五計
算之利息。
被告應給付原告丙○○新臺幣壹佰捌拾肆萬伍仟壹佰陸拾肆元及
自民國九十七年九月十一日起至清償日止，按年息百分之五計算
之利息。
訴訟費用由被告負擔。
本判決第一項於原告乙○○以新臺幣捌拾陸萬元為被告供擔保後
，得假執行。
本判決第二、三項於原告戊○○○、丙○○分別以新臺幣陸拾壹
萬陸仟元為被告供擔保後，得假執行。
    事實及理由
一、原告主張：兩造為訴外人張萬力之子女，張萬力於民國93年
    9月27日死亡時，其繼承人有子女即原告3人、被告及訴外人
    甲○○共 5人，甲○○於93年11月25日向本院為拋棄繼承之
    意思表示，並經本院准予備查在案，故原告 3人與被告為張
    萬力之法定繼承人，每人應繼分為4分之1。張萬力生前積欠
    臺北市士林農會新臺幣（下同）2,214萬1,973元，此一債務
    應由原告3人與被告平均分擔，而此一債務業經原告3人共同
    清償完畢，原告 3人並協議各自對被告取得3分之1之債權，
    依法被告自應給付原告 3人各184萬5,164元。又原告乙○○
    曾於96年2月2日至同年 9月10日間為遺產債務先行支付上開
    農會借款利息274萬9,328元，及士林農會向法院聲請拍賣不
    動產之訴訟費19萬2,236元、代書費3萬6,000元、地價稅 3,
    655元，扣除定存利息收入4萬9,544元後，共293萬1,675 元
    ，依法被告應分擔4分之1，即應支付原告乙○○73萬 2,918
    元，爰依民法第1148條、第1153條第1項、第3項及第 281條
    等規定提起本訴等語，並聲明：(一)被告應給付原告乙○○25
    7萬8,082元，及其中184萬5,1 64元自97年9月11日至清償日
    止，按年息5%計算之利息，另73萬 2,918元自起訴狀繕本送
    達之翌日起至清償日止，按年息5%計算之利息；(二)被告應給
    付原告戊○○○ 184萬5,164元及自97年9月11日起至清償日
    止，按年息5%計算之利息；(三)被告應給付原告丙○○ 184萬
    5,164元及自97年9月11日起至清償日止，按年息5%計算之利
    息；(四)願供擔保請准宣告假執行。
二、被告則以：其父張萬力生前曾於79年前後向被告借款過 7次
    ，直至85年12月31日總結積欠82萬 8,192元，當時張萬力稱
    總積欠款項以日息每萬元7元計算，每月付息1次，若未清償
    利息，可用複利年息30%計算之，除82年1月到5月共3次合計
    30萬元之還款外，張萬力並無其他還款，被告於85年9月3日
    向張萬力提出借款原始收據，並列出借款本利應還之清單後
    ，請張萬力簽名為憑。為念及張萬力之還款能力，特別將原
    本議定之複利年息30%降為15%，張萬力簽名表示認同，然自
    85年9月3日後，張萬力未有還款動作，另被告仍陸續給予小
    額資助，該筆款項截至97年為止，以複利年息15% 計算，合
    計443萬 1,028元，此筆金額理當由繼承人4人平均負擔，每
    人應負擔110萬7,757元，爰以此部分金額對原告 3人主張抵
    銷等語置辯，並聲明：駁回原告之訴。
三、按繼承人自繼承開始時，除本法另有規定外，承受被繼承人
    財產上之一切權利、義務；但權利、義務專屬於被繼承人本
    身者，不在此限；又按繼承人對於被繼承人之債務，負連帶
    責任；繼承人相互間對於被繼承人之債務，除法律另有規定
    或另有約定外，按其應繼分比例負擔之；再按連帶債務人中
    之一人，因清償、代物清償、提存、抵銷或混同，致他債務
    人同免責任者，得向他債務人請求償還各自分擔之部分，並
    自免責時起之利息；前項情形，求償權人於求償範圍內，承
    受債權人之權利，但不得有害於債權人之利益，98年 6月10
    修正前民法第1148條第 1項、第1153條第1項、第3項及民法
    第281條分別定有明文。
四、本件原告主張兩造之父張萬力於93年 9月27日死亡，原告乙○○、戊○○○、丙○○、被告丁○○、訴外人甲○○為張
    萬力之第一順位繼承人，嗣甲○○於93年11月25日向本院為
    拋棄繼承之表示，經本院准予備查在案，原告 3人與被告為
    張萬力之法定繼承人，應繼分各為4分之1；張萬力生前曾向
    臺北市士林農會借款，尚積欠2,214萬1,973元未清償，由原
    告3人於97年9月10日向臺北市士林農會清償完畢前開債務，
    原告3人並協議各自對被告取得3分之1之債權即 184萬5,164
    元；原告乙○○於96年2月2日至97年 9月10日支付前開借款
    之利息274萬9,328元，臺北市士林農會向法院聲請拍賣不動
    產之裁判費19萬2,236元、代書費3萬6,000元、地價稅3,655
    元，扣除定存利息4萬9,544元後，原告乙○○共代墊 293萬
    1,675元，此部分費用應由原告3人與被告平均各分擔73萬2,
    918 元等情，有原告所提之繼承系統表、臺北市士林區農會
    借據、臺北市士林區農會清償證明書、協議書、原告乙○○
    清償借款利息、訴訟費用、代書費用、地價稅單據影本等資
    料為證（詳本院卷第10、18至58、74至79頁），復為被告所
    不爭執，自堪信為真實。
五、得心證之理由：
    原告主張其等已代被告清償被繼承人張萬力之債務，被告自
    應返還應分擔部分。被告雖對上開其應分擔張萬力之債務及
    原告清償之事實不爭執，惟以其對張萬力有一筆本息共 443
    萬 1,028元之債權未獲清償，得主張抵銷等語置辯。故本件
    之爭點厥為：張萬力生前是否確積欠被告本息共443萬1,028
    元未清償，應由原告3人各分擔 110萬7,757元，被告是否得
    以主張抵銷? 經查：
  (一)按民法第474條第1項規定：「稱消費借貸者，謂當事人一方
    移轉金錢或其他代替物之所有權於他方，而約定他方以種類
    、品質、數量相同之物返還之契約。」，準此以解，金錢消
    費借貸之借用人，負有返還相同數量之金錢予出借人之義務
    ，即金錢借貸契約屬要物契約，當事人主張有金錢借貸關係
    存在，須就其發生所須具備之特別要件即金錢之交付及借貸
    意思表示互相一致負舉證責任。而民法第 475條規定，雖於
    88 年4月21日債編修正時刪除，基於該條文而制作之最高法
    院69年臺上字第3546號判例亦於90年4月17日經最高法院第4
    次民事會議決議刪除，最高法院決議刪除上開判例，但並非
    否認消費借貸之要物性，而係更確認消費借貸契約為要物契
    約之法律性質。又借據上已載明收到貸與物者，借用人主張
    未受交付，應由借用人負舉證之責任。最高法院54年度臺上
    字第285號著有裁判足參。
  (二)被告抗辯張萬力生前向伊多次借款，加計利息至97年為止，
    尚有443萬1,028元未清償，是原告每人應分擔110萬7,757元
    資為抵銷，並提出85年9月3日簽有「85.9.3萬力收」等字樣
    之借款計算表一紙（詳本院卷第 114頁）為證。經本院於98
    年 6月10日當庭提示原本供原告三人及證人甲○○四人辨識
    ，其等四人均稱確係其等之父張萬力親筆簽名（詳本院卷第
    111、112頁）。惟就該借款計算表記載之內容觀之，係被告
    個人記載其認為張萬力向其借貸之借款日期、金額、利息計
    算方式等，未有「收訖無訛」或類似字樣；而證人甲○○雖
    於本院98年 6月10日到庭證稱：「．．．是被告丁○○去找
    張萬力要回借款的時候，應該是在85年9月3日之前被告丁○○就已經把這些列好，被告丁○○在85年9月3日去找張萬力
    我也在場，地點應該是在臺北市○○區○○街 117號我父親
    和我的住處，我父親當時很無奈，他當然是有欠被告這筆錢
    不然不會簽名。（法官問：你父親看過這份文件的內容才簽
    名嗎？）應該是，利息怎麼算我不清楚．．．」等語（詳本
    院卷第111頁背面），惟證人甲○○亦僅見張萬力在前開借
    款計算表上簽名，並未親見被告交付前開借款計算表上所列
    借款予張萬力，是被告之舉證僅能證明張萬力有收到此張計
    算表，尚不足以證明被告確交付前開借款計算表所記載之款
    項予張萬力，故張萬力與被告間之前開消費借貸契約尚不足
    認已成立，被告又未能提出其他證據證明其確交付張萬力前
    開借款計算表所列之借款，其以前開借款為抵銷抗辯云云，
    殊不足採。
六、綜上所述，被告應與原告三人共同分擔張萬力之 2,214萬1,
    973元債務，原告於97年9月10日已對臺北市士林農會清償完
    畢，並協議各自對被告取得3分之1之債權，是原告主張被告
    應給付原告3人各184萬5,164元，及自97年9月11日起至清償
    日止，按年息5%計算之利息（計算式：2,214,973/3－22,14
    1,973/4＝1,845,164，元以下捨去）；另原告乙○○已清償
    之借款利息及其他費用支出共293萬1,675元部分，被告應償
    還原告乙○○應分擔部分即4分之1比例之債務73萬 2,918元
    ，及自起訴狀繕本送達之翌日即98年 2月17日起至清償日止
    ，按年息5%計算之利息（計算式：2,931,675/4＝732,918，
    元以下捨去）。從而，原告依共同繼承人連帶債務內部分擔
    之法律關係，請求被告給付原告乙○○257萬8,082元，及其
    中184萬5,164元自原告乙○○代被告清償翌日即97年 9月11
    日至清償日止，按年息5%計算之利息，另73萬 2,918元自起
    訴狀繕本送達之翌日即98年 2月17日起至清償日止，按年息
    5%計算之利息；被告給付原告戊○○○184萬5,164元及自原
    告戊○○○代被告清償翌日即97年 9月11日起至清償日止，
    按年息5%計算之利息；被告給付原告丙○○184萬5,164元及
    自原告丙○○代被告清償翌日即97年9月11日起至清償日止
    ，按年息5%計算之利息，均屬有據，皆應准許。
七、原告陳明願供擔保，請准宣告假執行，核無不合，爰酌定相
    當擔保金額，併予宣告之。
八、本件事證已臻明確，兩造其餘攻擊防禦方法，經本院斟酌後
    ，認為均不足以影響本判決之結果，自無一一詳予論述之必
    要，附此敘明。
九、據上論結，本件原告之訴為有理由，依民事訴訟法第78條、
    第390條第2項，判決如主文。
中    華    民    國    98    年    6     月    24    日
                  民事第二庭    法  官  黃雅芬
以上正本係照原本作成。
如對本判決上訴，須於判決送達後20日內向本院提出上訴狀
中    華    民    國    98    年    6     月    24    日
                                書記官  高秋芬


司法院資訊處製作；財團法人民間司法改革基金會備份。
